臺灣高等法院刑事裁定
111年度毒抗字第194號
抗  告  人
即  被  告  呂沅倫



上列抗告人即被告因毒品危害防制條例案件，不服臺灣桃園地方
法院111年度毒聲字第40號，中華民國111年2月7日裁定（聲請案
號：臺灣桃園地方檢察署110年度毒偵字第6792號），提起抗告
，本院裁定如下： 
    主  文
抗告駁回。                                             
    理  由
一、原裁定意旨略以：抗告人即被告呂沅倫（下稱被告），基於
    施用第二級毒品之犯意，於民國109年5月10日上午某時許，
    在桃園市桃園區某處，以燃燒玻璃球吸食其煙霧之方式，施
    用第二級毒品甲基安非他命1次等事實，業經被告於警詢及
    偵訊時坦承不諱，且經警採集被告尿液送驗結果呈安非他命
    類（甲基安非他命）陽性反應等情，亦有臺灣檢驗科技股份
    有限公司濫用藥物檢驗報告在卷可稽，並有扣案之玻璃球可
    資佐證，是被告施用第二級毒品犯行堪予認定。又被告前因
    施用毒品案件經國防部北部軍事地方法院桃園分院93年度桃
    聲字第53號裁定送觀察、勒戒，因無繼續施用毒品傾向，於
    93年7月5日釋放出所等節，有本院被告前案紀錄表附卷可憑
    。再參酌被告現因另案在法務部○○○○○○○執行中，顯見被告
    將來恐無法藉由機構外之處遇方式而順利完成戒癮治療之療
    程，是檢察官認為被告難以配合進行長期戒癮治療，聲請令
    被告入勒戒處所施以觀察、勒戒，尚無判斷違背法令、事實
    認定有誤或裁量有重大明顯瑕疵之情事。從而，檢察官之聲
    請於法有據，而裁定被告施用第二級毒品，應送勒戒處所觀
    察勒戒，其期間不得逾2月等語。
二、抗告意旨略以：毒品危害防制條例於109年1月15日修正公布
    、同年7月15日施行，修正為「3年」後再犯之毒品成癮者令
    入適當處所戒癮治療，並給予施用毒品者附條件緩起訴處分
    ，以符「病患」特質，而非側重犯人身分之處罰，擺脫以往
    監禁而罔顧心癮上應由專業醫療長期輔導之需求。而被告所
    犯日期為修法前，依據憲法保障人權及比例原則從新從輕論
    之，雖無重大瑕疵，然卻未衡量被告是否適用戒癮治療之執
    行。原裁定參酌被告現因另案執行中而無法參與長期戒癮治
    療等情，然被告將於111年6月提報假釋，且為照料長期洗腎
    病重之父親，更已繳納本案執行罰金部分，只求早日返家。
    又被告已入監服刑一年有餘，監禁期間早已逾所謂「監禁處
    遇」來戒斷毒癮，現行毒品施用者按現今傳統醫療體系具有
    「病患性犯人」特質，更強調「治療勝於處罰」、「醫療先
    於司法」，對於有心戒除毒品心癮，是否更應著重在回歸醫
    療心理輔導，長期藉由醫院、司法雙重療程，給予更適當之
    裁定處分。懇請鈞院撤銷原裁定，更定附命戒癮治療，被告
    願於今年6月提呈假釋出監後，自行至法院指定之醫療院所
    接受戒癮治療，並定時至法院安排處所驗尿，不再犯毒品危
    害防制條例云云。
三、查毒品危害防制條例前於109年1月15日修正公布、業核被告
    行為後之同年7月15日施行，其中第20條第3項規定，犯第10
    條之罪於觀察、勒戒或強制戒治執行完畢釋放後，3年後再
    犯第10條之罪者，適用本條前2 項之規定。依同條例第35條
    之1 第1 款規定，偵查中之案件，由檢察官依修正後規定處
    理，合先敘明。則毒品危害防制條例修正後因87年5月20日
    毒品危害防制條例公布施行後之刑事政策，對於施用毒品者
    ，已揚棄純粹的犯罪觀，雖強調「除刑不除罪」之理念，認
    為施用毒品者具有「病患性犯人」之特質，惟囿於當時戒治
    及醫療體系均不完整、專業人員欠缺且戒毒知識尚有不足，
    社會大眾仍視施用毒品者為「犯人」而非「病患」，暨相關
    戒毒及事後之追蹤、輔導配套措施亦不完備，其刑事政策明
    顯將施用毒品者偏向「犯人」身分處理，導致監獄人滿為患
    ，且施用毒品人口不減反增。為此，戒毒政策不得不改弦易
    轍，開始正視施用毒品者實屬「病患」之特質。先於97年新
    增毒品危害防制條例第24條附命完成戒癮治療緩起訴制度，
    確立「附命完成戒癮治療緩起訴處分」及「觀察、勒戒或強
    制戒治」雙軌治療模式。本次修正之毒品危害防制條例第20
    條第3項及第23條第2項，雖僅將原條文之再犯期間由「5 年
    」改為「3 年」，惟鑑於將施用毒品者監禁於監獄內，僅能
    短期間防止其接觸毒品，因慣用毒品產生之「心癮」根本無
    法根除，並慮及毒品危害防制條例施行多年累積之戒毒經驗
    及實效，暨逐步擴充之醫療、戒癮機構、專業人力、社區支
    援系統等資源，尤以本次毒品危害防制條例第24條修正，擴
    大檢察官對施用毒品者附條件緩起訴處分之範圍，使其能視
    個案具體情形給予適當多元社區處遇。本次修正後對於施用
    毒品者之思維，自應與時俱進，擺脫以往側重於「犯人」身
    分之處罰，著重其為「病患」之特質，並以「治療」疾病為
    出發點，重新評價前揭所謂「3年後再犯」之意義。復毒品
    戒除不易，須經長期且持續之治療，施用毒品者既被視為「
    病患性犯人」，最佳處遇方式即為治療。對於施用毒品者之
    治療方式，有機構外之處遇（如自行赴醫院戒癮、附命完成
    戒癮治療緩起訴處分等），或機構內之觀察、勒戒或強制戒
    治；至對施用毒品者科以刑罰，無非在運用刑罰之一般預防
    功能以嚇阻毒品之施用。監獄為執行場所而非戒癮專責機構
    ，針對施用毒品者及其再犯之特性，法務部於106年12月5日
    頒訂之「科學實證之毒品犯處遇模式計畫」，目的即是積極
    引進地區醫療體系之協助，提供毒癮戒治，落實社區追蹤輔
    導及治療之銜接，俾修復創傷、預防再犯。惟刑罰因涉及人
    身自由之基本權，故於施用毒品初犯時皆以傳統之機構外或
    機構內處遇方式治療，如再施用毒品時，始科以刑事責任。
    而當刑罰處遇仍不能有效幫助施用毒品者改善惡習時，即表
    示無法以此方式發揮治療效果，若繼續施以刑罰只具懲罰功
    能，不僅無法戒除毒癮，更漸趨與社區隔離，有礙其復歸社
    會。基於憲法應保障人民之生存權，及根據每個國民生存照
    顧需要提供基本給付之理念，為協助施用毒品者戒除毒癮復
    歸社會，對於經監獄監禁處遇後仍再犯之施用毒品者，更應
    恢復以機構內、外之治療協助其戒除毒癮。此即本次修正毒
    品危害防制條例第20條第3 項關於施用毒品者所謂「3年後
    再犯」係何所指之立法真諦。除檢察官優先適用第24條命附
    條件緩起訴處分處遇（不論幾犯，亦無年限）外，對於施用
    毒品初犯者，應適用第20條第1項、第2項為機構內之觀察、
    勒戒或強制戒治；若於上開機構內處遇執行完畢釋放後，於
    「3年內再犯」者，依第23條第2 項規定，應依法追訴；倘
    於「3年後再犯」自應再回歸到傳統醫療體系機構內重為觀
    察、勒戒或強制戒治之治療。是對於戒除毒癮不易者，唯有
    以機構內、外處遇及刑事制裁等方式交替運用，以期能控制
    或改善其至完全戒除毒癮。是以對於毒品危害防制條例第20
    條第3項及第23條第2項所謂「3年後（內）再犯」，自應跳
    脫以往窠臼，以「3年」為期，建立「定期治療」之模式。
    其規定中所謂「3年後再犯」，只要本次再犯（不論修正施
    行前、後）距最近1次觀察、勒戒或強制戒治執行完畢釋放
    ，已逾3年者，即該當之，不因其間有無犯第10條之罪經起
    訴、判刑或執行而受影響（最高法院109年度台上大字第382
    6號裁定參照）。
四、經查：
  ㈠被告於前揭時、地有施用第二級毒品甲基安非他命之事實，
    業據被告於警詢及偵訊時坦承不諱（見毒偵3116卷第23-24
    、90頁），且被告為警查獲採集之尿液檢體，經送臺灣檢驗
    科技股份有限公司濫用藥物實驗室－臺北，以酵素免疫分析
    法（EIA）初步檢驗，再以氣相層析質譜儀法（GC/MS）確認
    檢驗，呈安非他命類（甲基安非他命）陽性反應乙節，亦有
    該公司109年6月4日濫用藥物檢驗報告（報告編號：UL/2020
    /00000000）及桃園市政府警察局桃園分局被採尿人尿液暨
    毒品真實姓名與編號對照表在卷可稽（見毒偵3116卷第97、
    51頁），是被告於前開時、地施用第二級毒品之犯行，堪以
    認定。
　㈡又被告前於93年間，因施用第一級毒品案件，經國防部北部
    軍事地方法院桃園分院以93年度桃聲字第53號裁定送觀察、
    勒戒，因無繼續施用毒品傾向，於93年7月5日釋放等節，有
    本院被告前案紀錄表附卷可憑。是本次所犯施用毒品距離前
    次觀察勒戒執行完畢釋放已逾3年，原審准許檢察官之聲請
    ，依修正後毒品危害防制條例第20條第1項規定，裁定被告
    應送勒戒處所觀察、勒戒，並無違誤。
　㈢復檢察官適用刑事訴訟法第253條之1第1項及第253條之2第1
    項第4款至第6款或第8款規定對被告為附條件之緩起訴處分
    時，另應「參酌刑法第57條所列事項及公共利益之維護」，
    並「認以緩起訴為適當」者，始得為之，認檢察官應以向法
    院聲請觀察、勒戒為原則，於例外符合上揭緩起訴處分之要
    件時，始得另為附條件之緩起訴處分。而檢察官是否適用上
    開規定對被告為緩起訴處分，自得本於上開規定及立法目的
    ，妥為斟酌、裁量，始予決定。而其裁量之結果，如認適於
    對被告為緩起訴處分者，固須於緩起訴處分中說明其判斷之
    依據，惟其如認為應向法院聲請觀察、勒戒者，此時因係適
    用原則而非例外，自無需贅餘交代不適於為緩起訴處分之理
    由。是抗告法院原則上應尊重檢察官職權之行使，僅就抗告
    意旨所指事項為有限之低密度審查，除檢察官之判斷有違背
    法令、事實認定有誤或其裁量有重大明顯瑕疵外，尚不得任
    意指為違法（最高法院103年度台上字第2464號判決意旨參
    照）。準此，檢察官對施用毒品罪行之被告，究應採行附條
    件之緩起訴處分，或向法院聲請觀察、勒戒之處遇措施，要
    屬檢察官之裁量職權，非法院所得介入或審酌，倘檢察官係
    聲請法院裁定觀察、勒戒，法院就其聲請，除檢察官有違法
    或濫用其裁量權之情事外，僅得依法裁定被告令入勒戒處所
    執行觀察、勒戒，以查其是否仍有施用毒品傾向，尚無自由
    斟酌以其他方式替代之權。　
　㈣抗告意旨雖以：近期內即將報請假釋，應可為戒癮治療云云
    ，然：
　　1.按「被告有下列情事之一時，不適合為附命完成戒癮治療
      之緩起訴處分。但無礙其完成戒癮治療之期程者，不在此
      限：一、緩起訴處分前，因故意犯他罪，經檢察官提起公
      訴或判決有罪確定。二、緩起訴處分前，另案撤銷假釋，
      等待入監服刑。三、緩起訴處分前，另案羈押或執行有期
      徒刑」，為毒品戒癮治療實施辦法及完成治療認定標準第
      2條第2項所明定。茲查被告前因槍砲彈藥刀械管制條例案
      件（共2罪），經臺灣桃園地方法院以108年度訴字第239
      號分別判決處有期徒刑1年8月併科罰金新臺幣（下同）3
      萬元、有期徒刑8月併科罰金1萬元，應執行有期徒刑2年
      併科罰金3萬5千元確定，自110年2月6日起入監執行，有
      期徒刑迄112年1月18日始得縮刑期滿等情，有本院被告前
      案紀錄表附卷可稽（見本院卷第27頁），是被告於本件聲
      請前，即因另案執行有期徒刑，非短期內所得出監，屬毒
      品戒癮治療實施辦法及完成治療認定標準第2條第2項第3
      款之不適合為附命完成戒癮治療之緩起訴處分情事。檢察
      官於聲請意旨已敘明戒癮治療程序無法在監所內為之，自
      難予以從事戒癮治療之餘地，認被告具有前開標準第2條
      第2項第3款之情事，而有不適合戒癮療的原因。抗告意旨
      以：被告並無其他不合毒品戒癮治療實施辦法及完成治療
      認定標準之狀況云云，顯與事實不合。且被告前開犯罪，
      為不得易科罰金之案件，因無法於入監併為戒癮治療，顯
      有礙其完成戒癮治療之期程。
　　2.至被告是否得於111年6月報請假釋、假釋結果如何等均尚
      不可知，更無資料可認被告必將於近期內出監，復被告所
      稱假釋日期更與本件111年1月3日之聲請期日有半年之遙
      ，實難以此難能預期之事由為本件是否為附命完成戒癮治
      療之緩起訴處分裁量。抗告意旨再以：被告因有個人家庭
      事由，有戒癮治療之意願請求本院另為其他處遇方式云云
      ，未具體指摘檢察官裁量違法、濫用之處，難認有據。
　㈤綜上，故本件檢察官斟酌個案情形，裁量就未為附條件緩起
    訴處分之被告，聲請觀察勒戒，尚難謂違背法令。原裁定經
    核並無違誤。抗告意旨徒憑前詞，指摘原裁定不當，為無理
    由，應予駁回。
據上論斷，應依刑事訴訟法第412條，裁定如主文。
中　　華　　民　　國　　111 　年　　3 　　月　　31　　日
                  刑事第十一庭  審判長法  官  張江澤
　　　　　　　　　　　　　　　　  　　法  官  章曉文
　　　　　　　　　　　　　　　　　  　法  官  郭惠玲
以上正本證明與原本無異。
不得再抗告。
                                      書記官  蔡硃燕
中　　華　　民　　國　　111 　年　　3 　　月　　31　　日